【裁判字號】    91,上訴,2002
【裁判日期】    920116
【裁判案由】    違反稅捐稽徵法等
【裁判全文】
臺灣高等法院臺中分院刑事判決                  九十一年度上訴字第二二號
    上  訴  人  臺灣彰化地方法院檢察署檢察官
    被      告  乙○○  男  三.
右上訴人因被告違反稅捐稽徵法等案件，不服臺灣彰化地方法院九十一年度訴字第一
六七號中華民國九十一年九月十八日第一審判決（起訴案號：臺灣彰化地方法院檢察
署九十年度偵字第三九九六號），提起上訴，本院判決如左：
      主  文
上訴駁回。
      理  由
一、原審法院檢察署檢察官公訴意旨略以：緣徐明昌（另經原審判決就行使偽造私文
    書部分判處有期徒刑捌月、違反稅捐稽徵法部分判處有期徒刑月，定其應執行
    刑有期徒刑玖月確定）係彰化縣員林鎮○○里○○路一一五巷二號「崧淳實業有
    限公司」（下稱崧淳公司）之負責人，為商業會計法所定之商業負責人。吳月子
    （經原審判決判處有期徒刑捌月；緩刑貳年確定）則係徐明昌之妻，擔任崧淳公
    司內部業務及主辦會計事務。徐明昌、吳月子因崧淳公司經營不善，為減輕公司
    稅賦負擔，明知丁○○（原名鍾明志）、宋家明（於民國八十八年二月二十八日
    死亡）於八十七年間均未在崧淳公司工作支領薪資，竟基於概括之犯意聯絡，由
    吳月子利用不知情之不詳姓名之人偽刻丁○○、宋家明之印章，並由吳月子透過
    不知情之李德明託由不知情之精勤會計事務所人員連續多次於不詳之時間、地點
    以前揭偽刻丁○○、宋家明之印章，蓋用於八十七年度薪資表領款人蓋章欄內，
    偽為丁○○、宋家明已領款之證明，而於八十七年一月至十二月間按月偽造薪資
    表之私文書，足以生損害於丁○○、宋家明二人；吳月子並利用前開會計師事務
    所人員將上開薪資表中不實之內容登載於其業務上作成之會計憑證即八十七度丁○○、宋家明之各類所得扣繳暨免扣繳憑單（虛列丁○○、宋家明八十七年薪資
    所得各四十六萬元，合計九十二萬元），再持此不實之扣繳憑單向財政部臺灣省
    中區國稅局員林稽徵所結算申報八十七年度崧淳公司之營利事業所得稅，使崧淳
    公司因此逃漏九十二萬元之營利事業所得稅款，並致丁○○、宋家明八十七年度
    綜合所得稅各增加四十六萬元之稅額，足以生損害於丁○○、宋家明及稅捐稽徵
    機關課稅之正確性。嗣分別於八十九年十一月十三日、同年十二月十一日由丁○○之母王春貴（經原審判決無罪確定）、宋家明之父甲○○委託財政部臺灣省中
    區國稅局彰化縣分局，經該局委由員林稽徵所向臺灣彰化地方法院檢察署提出告
    訴，案經臺灣彰化地方法院檢察署檢察官受理偵辦後，徐明昌委託彰一代書事務
    所代書即被告乙○○幫忙處理，詎乙○○明知甲○○並未撤回告訴，亦未受甲○○委任撤回告訴，竟擅自偽造甲○○之印章，偽以甲○○名義撰寫「刑事聲請撤
    銷狀」之私文書；並與王春貴均明知丁○○並未撤回告訴，亦未受丁○○委任撤
    回告訴，竟擅自盜用丁○○之印章，偽以丁○○名義撰寫「刑事聲請撤銷狀」之
    私文書，以上二份「刑事聲請撤銷狀」由乙○○寄送臺灣彰化地方法院檢察署而
    行使之，均足生損害於甲○○、丁○○及檢察官偵查案件之正確性。因認被告乙○○涉犯刑法第二百十條、第二百十六條之罪嫌等語。
二、按犯罪事實應依證據認定之，無證據不得推定其犯罪事實。又不能證明被告犯罪
    者，應諭知無罪之判決，刑事訴訟法第一百五十四條、第三百零一條第一項分別
    定有明文。且認定犯罪事實所憑之證據，雖不以直接證據為限，間接證據亦包括
    在內，然而無論直接或間接證據，其為訴訟上之證明，須於通常一般之人均不致
    有所懷疑，而得確信其為真實之程度者，始得據為有罪之認定，倘其證明尚未達
    到此一程度，而有合理之懷疑存在時，致使無從形成有罪之確定，即不得遽為不
    利被告之認定（最高法院七十六年臺上字第四九八六號判例要旨可資參照）。
三、本件公訴人認被告乙○○涉有右揭犯行，無非以乙○○確有寄送臺灣彰化地方法
    院檢察署上開二份「刑事聲請撤銷狀」以及甲○○於偵查中之證述，為其主要論
    據，固非無見。然訊據被告乙○○矢口否認有何右揭犯行，辯稱：係經丁○○、
    甲○○之同意始為之等語。經查：、證人甲○○於原審調查時結證：「（問：
    九十年二月二十一日聲請人為甲○○之刑事撤銷狀是否你寫的，印章是否你蓋的
    ？）撤銷狀不是我寫的，我是委託代書寫的，我到國稅局辦完手續後，國稅局要
    我寫撤銷狀，我委託代書辦理，及代刻印章」、「第一次開庭的時候我寫給代書
    的（指九十年二月十二日之委託書），委託書要我早點寫，我一直沒有碰面，開
    庭前才寫的，委任狀是我之前到國稅局要寫撤銷狀時，我同意委託代書寫的，撤
銷狀是在代書家裡寫的」、「（問：第一次偵查庭的時候，問撤銷告訴書是否你
    寫的，你說不是，有何意見？）我說不是我寫的，檢察官沒有問我有沒有委託，
    我沒有說是委託代書寫的，我就說不是我寫的，我忘了說是我委託代書寫的，因
    為檢察官沒有問，我也不知道要說，當時沒有想到」、「（問：第二次開偵查庭
    時，問你說何時請代書的，你說是開完庭後代書寫的，代書是老闆請的等語，有
    何意見？）我是說委託代書寫撤銷狀、刻印章，代書是老闆徐明昌請代書來的沒
    錯，國稅局是代書跟我一起去的，國稅局辦完手續後我就委託代書了，撤銷狀我
    早就知道是代書寫的，乙○○是老闆請他去瞭解這個狀況的，老闆開庭之前有跟
    我說他要繳稅，也委託代書去國稅局繳稅，應該都是在開庭之前，稅徐明昌拿給
    代書，由代書繳的，我拿稅單跟代書一起去國稅局，國稅局就我跟代書二人去的
    ，王春貴沒有去」等語（原審卷第八十一頁至第八十四頁訊問筆錄）；、另王
    春貴亦供稱：係伊向被告乙○○表示丁○○願撤銷告訴，乙○○始代為提出撤銷
    告訴狀等語（原審卷第一五六頁、第一五七頁），則被告乙○○辯稱係經授權而
    代為提出撤銷告訴狀等語，尚非無憑。綜上，公訴人所指之證據仍未達形成認定
    被告乙○○有罪之確信，自難僅憑乙○○代為提出撤銷告訴狀即認被告涉有偽造
    文書犯行。原審判決以被告乙○○被訴犯罪不能證明，諭知被告無罪之判決，核
    無違誤，應予維持。
四、原審法院檢察署檢察官上訴意旨略以：甲○○於九十年三月十三日檢察官偵訊時
    證稱：「（聲請撤回告訴狀）不是我寫的，簽名不是我簽的，至於印章是否我的
    ，我也不清楚，而我的印章也沒有交給他人，我只有一個印章，我只有一個印章
    」，嗣於同年五月十八日偵訊時亦證稱：「聲請（撤回告訴）狀不是我寫的，不
    知是否代書（即被告寫的）」，「那天開完庭，代書就在法院外面等我，我跟他
    說印章不是我的，代書就說上次蓋的來不及跟我講。」，均未提及有委託被告撤
    回告訴之事，顯見被告於制作該聲撤回告訴時，根本未告知甲○○並經其同意，
    甲○○於法院審理時雖證稱到國稅局辦完手續後就委託被告寫撤銷狀，並代刻印
    章，撤銷狀早就知道是代書寫的，然若其所言屬實，為何於檢察官距離事發之時
    尚近，記憶應較清新之際，卻證稱不知聲請撤回告訴狀是否被告寫的，又若確有
    授權被告代刻印章，甲○○為何又在第一次開庭後質問被告撤回告訴狀上之印章
    不是自己的，可見根本無事先授權被告代刻印章並以其名義製作撤回告訴狀之事
    ，其於法院審理時所證係事後迴護之詞，不足採信，原審對於證人甲○○不利於
    被告之證詞均漏未審酌，經採為有利於被告之證詞，認事用法尚有違誤，請撤銷
    原判決。惟查：證人甲○○於本院九十一年十二月十三日調查時證稱：「（問：
    對於你於九十年三月十三日檢察官偵訊時證稱：『（聲請撤回告訴狀）不是我寫
    的，簽名不是我簽的，至於印章是否我的，我也不清楚，而我的印章也沒有交給
    他人，我只有一個印章，我只有一個印章』部分有何意見？）當時我確實這樣講
    ，當時檢察官沒有問我有無委託別人寫，只問我是不是我寫的，所以我當然說不
    是我寫的。（問：是否委託被告代寫撤銷狀、代刻印章？）我確實有委託他代寫
    撤銷狀、代刻印章」等語（詳見本院審理卷第二十五頁），依上開檢察官偵訊事
    項確未詢及證人甲○○有無委託他人代寫至明，且按事實之認定，應憑證據，如
    未能發現相當證據，或證據不足以證明，自不得以推測或擬制之方法，以為裁判
    基礎（參照最高法院四十年台上字第八六號判例）。雖證人甲○○於同年五月十
    八日偵訊時證稱：「聲請（撤回告訴）狀不是我寫的，不知是否代書（即被告寫
    的）」，「那天開完庭，代書就在法院外面等我，我跟他說印章不是我的，代書
    就說上次蓋的來不及跟我講。」等語，惟證人甲○○於同日偵查中仍證稱：「我
    委託代書撤銷此案的」、「是代書刻的，他跟我說他上次來不及跟我講，所以後
    來再叫我蓋一張委託書，代書沒跟我拿錢，現在稅也繳了，代書是純義務幫忙。
    」等語（詳偵查卷第六十三頁、第六十四頁），證人於同日檢察官偵訊時即已明
    確表明係伊委託被告寫聲請撤回告訴狀，原審法院檢察署檢察官以證人於第一次
    偵查中未詢及證人甲○○有無委託他人代寫，即以證人甲○○證稱：「簽名不是
    我簽的，至於印章是否我的，我也不清楚，而我的印章也沒有交給他人，我只有
    一個印章，我只有一個印章」等語，擬制認定被告事先未受證人甲○○委託授權
    ，顯有誤會。綜上所述，原審法院檢察署檢察官右揭上訴，為無理由，應予駁回
    。
據上論斷，應依刑事訴訟法第三百六十八條，判決如主文。
本案經檢察官丙○○到庭執行職務。
中        華        民        國  九 十 二  年     一     月   十六     日
      臺灣高等法院臺中分院刑事第三庭
                                        審判長法  官  陳  朱  貴
                                              法  官  劉  連  星
                                              法  官  胡  忠  文
右正本證明與原本無異。
被告不得上訴。
檢察官得上訴。
如不服本判決應於收受送達後十日內向本院提出上訴書狀，其未敘述上訴之理由者並
得於提起上訴後十日內向本院補提理由書（均須按他造當事人之人數附繕本）。
                                              書記官  許  美  惠
中        華        民        國  九 十 二  年     一     月    十六    日
                                                                        Ｋ


司法院資訊處製作；財團法人民間司法改革基金會備份。
